臺灣士林地方法院民事判決　　　　　　　 93年度訴字第846號
原　　　告　台北縣政府
法定代理人　甲○○
訴訟代理人　丙○○
被　　　告　乙○○
上列當事人間給付補償金事件，本院於民國93年12月28日言詞辯
論終結，判決如下：
    主  文
被告應給付原告新台幣貳拾捌萬仟肆佰拾伍元，及自民國九
十三年七月十日起至清償日止，按年息百分之五計算之利息。
被告應自民國九十三年一月一日起，按月給付原告依其占用土地
面積（肆拾陸點陸貳平方公尺）之公告地價總額年息百分之五計
算之金額。
原告其餘之訴駁回。
訴訟費用由被告負擔十分之四；餘由原告負擔。
本判決第一項於原告以新台幣壹拾萬元供擔保後，得假執行。
原告其餘假執行之聲請駁回。
    事實及理由
一、原告主張：坐落台北市○○區○○段1 小段227 地號土地（
    下稱系爭土地）為台北縣所有，由原告管理。被告於民國68
    年間與其他75人共同向原告租用系爭土地興建集合式住宅，
    依各租用人建物占租用總面積之比例，被告所有門牌號碼台
    北市○○區○○路71之18號2 樓房屋（下稱系爭房屋）所占
    用系爭土地之面積為46.62 平方公尺，惟被告自81年1 月起
    即未給付租金，且於81年12月31日租約屆滿後，亦未再與原
    告續訂租約，爰依租賃及不當得利之法律關係，請求被告給
    付81年全年之租金及自82年1 月起至92年12月31日止之租金
    、土地使用補償金、遲延利息及自93年1 月1 日起之使用補
    償金等語。並聲明：(一)被告應給付原告新台幣（以下同）
    8,888,885 元，及自支付命令送達之翌日起至清償之日止，
    按年息5%計算利息；(二)被告應自93年1 月1 日起，按月給付
    原告依所占用土地公告地價年息5%計算之土地使用補償金；
    (三)第一項之請求，原告願供擔保，請准宣告假執行。
二、被告則以：被告所有系爭房屋係屬台北市北投區八勝園公教
    告竟於80年7 月間將原租金由每半年6,779 元，提高為32,3
    55元，已超出被告所能負擔之範圍，被告始未續繳租金。又
    被告租用之系爭土地中，有部分係供公共通行使用之道路用
    地，該部分被告並無給付租金之義務。再原告之請求權已罹
    時效，被告為時效抗辯等語資為抗辯。並聲明：原告之訴駁
    回。
三、兩造不爭之事實：
  (一)系爭土地為台北縣所有，由原告管理。
  (二)被告自68年起與其他75人共同向原告租用系爭土地建築房屋
    ，系爭房屋為被告所有，依各租用人建物占租用總面積之比
    例計算，系爭房屋占用系爭土地之面積為46.62平方公尺。
  (三)被告自81年1 月起即未繳納租金，兩造間之租約自81年12月
    31日屆滿後，並未再續訂租約。
四、原告請求被告給付81年全年度之租金共64,710元及遲延利息
    3,472元部分：
    按「利息、紅利、租金、贍養費、退職金及其他1 年或不及
    1 年之定期給付債權，其各期給付請求權，因5 年間不行使
    而消滅。」民法第126 條定有明文。原告請求被告給付之81
    年度租金債權，距原告提起本件訴訟時（93年6 月11日），
    已逾11年，被告辯稱原告前開租金請求權已罹時效，即屬可
    採，原告請求被告給付此部分之租金及遲延利息，即無理由
    。
五、原告依不當得利之規定，請求被告給付自82年1 月起至88年
    6 月9日止之相當於租金之損害及利息部分：
    查「租金之請求權因5 年間不行使而消滅，既為民法第126
    條所明定，至於終止租約後之賠償與其他無租賃契約關係之
    賠償，名稱雖與租金異，然實質上仍為使用土地之代價，債
    權人應同樣按時收取，不因其契約終止或未成立而謂其時效
    之計算應有不同。」此有最高法院49年度台上字第1730號判
    例足資參照。兩造間之租約於81年12月31日終止後，被告所
    有系爭房屋占用原告所管理之系爭土地即屬無法律上之原因
    ，原告雖得依民法第179 條不當得利之規定請求被告給付相
    當於租金之損害賠償，惟依前揭最高法院判例意旨所示，原
    告就此部分相當於租金之不當得利請求權，亦應適用民法第
    126 條短期消滅時效之規定，因此，原告請求被告給付自81
    年1 月1 日起至88年6 月9 日止之相當於租金之損害及利息
    部分，因被告為時效之抗辯，原告之請求亦無理由。
六、原告依不當得利之規定，請求被告給付自88年6 月10起之相
    當於租金之損害部分：
  (一)按「無法律上之原因而受利益，致他人受損害者，應返還其
    利益。雖有法律上之原因，而其後已不存在者，亦同。」民
    法第179 條定有明文。而「無權占有他人土地，可能獲致相
    當於租金之利益，為社會通常觀念。」、「土地所有人得依
    不當得利法則向無權占用其土地之人請求返還相當於租金之
    損害金。」亦有最高法院61年度台上字第1695號判例及88年
    度台上字第3331號判決足資參照。兩造租約於81年12月31日
    屆期終止後，被告所有系爭房屋占用原告所管理之系爭土地
    並無法律上之原因，已如上述，故原告依不當得利之法律關
    係，請求被告給付自88年6 月10起相當於租金之損害，即有
    理由。
  (二)被告雖辯稱被告租用之系爭土地中，有部分係供公共通行使
    用之道路用地，該部分被告並無給付租金之義務云云。經查
    ，被告所指之系爭土地現供巷道使用部分（即新民路7 巷2
    弄，面積690.91平方公尺），於申請建照時申請基地似無既
    成巷道紀錄，此有原告所提台北市政府92年8 月18日北市建
    照字第09266380000 號函影本一份在卷可憑（詳本院卷第
    104 頁），因此，前開現供巷道使用部分之土地，應係被告
    與其他該社區住戶共同向原告承租土地興建房屋後所產生，
    被告與該社區住戶亦需利用該巷道對外通行，此亦為被告所
    不爭執，兩造於訂立租約時，既未將該巷道土地之面積扣除
    ，被告辯稱其就該巷道部分無給付租金之義務，即無可取。
  (三)次按「城市地方房屋之租金，以不超過土地及其建築物申報
    總價年息10% 為限。約定房屋租金，超過前項規定者，該管
    直轄市或縣（市）政府得依前項所定標準強制減定之。」，
    土地法第97條定有明文。依土地法第105 條準用第97條規定
    ，建築基地之租金，其最高限額應按申報價額年息10% 計算
    。爰審酌系爭建物占用土地位於台北市○○區○○路71巷2
    弄內之住宅區，系爭建物為一集合式住宅之四樓公寓，距新
    民路步行約3 分鐘，新民路上有公車站牌，交通便利，附近
    沒有商店，約500 至700 公尺外才有商店及超市等情，有本
    院93年11月19日履勘筆錄可憑（詳本院卷第77頁）。參酌前
    揭因素，復審酌被告無權占有前揭土地所受有相當於租金之
    利益，並致原告受有之損害，本院認以占用之土地申報地價
    總額週年利率5%計算為適當。而系爭土地87年7 月及88年7
    月之公告地價為每平方公尺25,600元，89年7 月至93年1 月
    之公告地價為每平方公尺27,000元，有原告所提且被告亦不
    爭執為真正之公告現值及公告地價查詢表影本可稽（詳本院
    卷第58頁），據此計算被告應給付原告之不當得利詳如後列
    之計算式。是原告請求被告給付自88年6 月10起至92年12月
    31日止相當於租金之不當得利金額283,435 元，及自93年7
    月10日（支付命令送達翌日）起至清償日止，按年息5%計算
    之利息及請求被告自93年1 月1 日起，按月給付原告依其占
    用土地面積之公告地價總額年息5%計算之金額，為有理由，
    應予准許，其逾此部分之請求，即無理由，應予駁回。
七、原告陳明就第一項之請求願供擔保，聲請宣告假執行，核無
    不合，爰酌定相當擔保金額予以准許；其餘假執行之聲請，
    因該部分訴之駁回而失所依據，應予駁回。
八、訴訟費用負擔之依據：民事訴訟法第79條。
中　　華　　民　　國　　94　　年　　1 　　月　　18　　日
                  民事第一庭法  官  許永煌
以上本證明與原本無異。
如對本判決上訴須於判決送達後20日內向本院提出上訴狀。
中　　華　　民　　國　　94　　年　　1 　　月　　20　　日
                            書記官  蔡永光
計算式：（元以下四捨五入）
1.88年6月10起至89年6月30日止
  25600 元×46.62 （平方公尺）×5%×〔1 ＋ (1/12×21/30
  ）〕年＝63155元
2.89年7月1日起至92年12月31日止
  27000元×46.62（平方公尺）×5%×3.5年＝220280元
3.63155＋220280＝283435元
